ACORDAO-COMPLETO-2544031

ACÓRDÃO 4246/2022 ATA 26/2022 - PRIMEIRA CÂMARA

VISTOS, relatados e discutidos estes autos de aposentadoria concedida pelo Tribunal Regional do Trabalho da 4ª Região,
ACORDAM os Ministros do Tribunal de Contas da União, reunidos em sessão da Primeira Câmara, diante das razões expostas pelo Relator, com fundamento no art. 71, inciso III, da Constituição Federal e nos arts. 1º, inciso V, 39, inciso II, e 45 da Lei 8.443/1992, em:
9.1. considerar ilegal o ato de aposentadoria de interesse do sr. Ricardo Francisco Timmen, recusando seu registro;
9.2. determinar ao Tribunal Regional do Trabalho da 4ª Região que dê ciência desta deliberação ao interessado;
9.3. esclarecer à unidade de origem que, a despeito da negativa de registro da aposentadoria do interessado, motivada pela incorporação - assentada em decisão judicial transitada em julgado - de "quintos/décimos" de função comissionada após a edição da Lei 9.624/1998, os efeitos do título de inatividade subsistem, em conformidade com a modulação estabelecida pelo Supremo Tribunal Federal no Recurso Extraordinário 638.115, sendo desnecessária, assim, a emissão de novo ato.

Apreciação, para fins de registro, de aposentadoria concedida pelo Tribunal Regional do Trabalho da 4ª Região.

Primeira Câmara

3. Interessado: Ricardo Francisco Timmen (XXX.150.370-XX).

13.1. Ministros presentes: Walton Alencar Rodrigues (Presidente), Benjamin Zymler (Relator), Vital do Rêgo e Jorge Oliveira.
13.2. Ministro-Substituto presente: Weder de Oliveira.

BENJAMIN ZYMLER

Adoto como relatório, com os ajustes de forma pertinentes, a instrução elaborada no âmbito da Secretaria de Fiscalização de Integridade de Atos e Pagamentos de Pessoal e de Benefícios Sociais (Sefip) , a qual contou com a anuência dos dirigentes da unidade técnica e do representante do Ministério Público nos autos:
"INTRODUÇÃO
Trata-se de ato de aposentadoria, submetido, para fins de registro, à apreciação do Tribunal de Contas da União (TCU) , de acordo com o art. 71, inciso III, da Constituição Federal. O ato foi cadastrado e disponibilizado ao TCU por intermédio do Sistema e-Pessoal, na forma dos arts. 2º e 4º da Instrução Normativa TCU 78/2018.
O ato deste processo pertence ao Tribunal Regional do Trabalho da 4ª Região.
EXAME TÉCNICO
Procedimentos aplicados
Os procedimentos para exame, apreciação e registro de atos de pessoal encontram-se estabelecidos na Instrução Normativa TCU 78/2018 e na Resolução TCU 206/2007.
....................................................................................................................................................................
Exame das Constatações
Ato: 7213/2020 - Inicial - Interessado (a) : RICARDO FRANCISCO TIMMEN
Parecer do Controle Interno: considerar o ato legal.
Constatações e análises: 
1.1.1. Sobreposição entre os períodos de exercício de funções para incorporação de 'quintos/décimos'.
	Análise da Equipe Técnica: ilegal
O interessado possui incorporação de função de 1/10 da função CJ-03 no valor de R$ 690,17 irregular, na medida em que há sobreposição de período utilizado para incorporação da mesma função CJ-03 na proporção de 5/10; portanto, o pagamento desta rubrica está ilegal no valor de R$ 690,17.
....................................................................................................................................................................
1. Rubrica '0112 - VPNI-QUINTOS INAT DEC JUDICIAL (Decisão judicial - Incorporação de quintos/décimos de função) ' - R$ 3.450,84.
	Análise da Equipe Técnica: ilegal
É ilegal a concessão da vantagem de quintos em razão do exercício de funções comissionadas após o advento da Lei 9.624/1998. 
Nesse caso, como a incorporação de quintos entre o período de 8/4/1998 a 4/9/2001 está amparada por decisão judicial transitada em julgado, não haverá determinação para absorção da rubrica, consoante decidido pelo STF no âmbito do RE 638.115/CE.
....................................................................................................................................................................
O quadro resumo de ocorrências e, quando for o caso, o detalhamento da norma legal e da jurisprudência para as inconsistências acima elencadas encontra-se no anexo II dessa instrução. 
Encaminhamento do ato: 
Considerar ILEGAL e recusar registro do ato de aposentadoria de RICARDO FRANCISCO TIMMEN do quadro de pessoal do Tribunal Regional do Trabalho da 4ª Região, com base nos arts. 71, inciso III, da Constituição Federal, 1º, inciso V, e 39, inciso II, da Lei 8.443/1992 e 260, § 1º, do Regimento Interno. 
....................................................................................................................................................................
CONCLUSÃO
A abrangência e a profundidade das verificações levadas a efeito fundamentam convicção de que o ato 7213/2020 pode ser apreciado pela ilegalidade, em razão das irregularidades apontadas no item Exame das Constatações desta instrução, que representam afronta à legislação e à jurisprudência de referência.
PROPOSTA DE ENCAMINHAMENTO
Ante o exposto, com fundamento no art. 71, inciso III, da Constituição Federal, no art. 1º, inciso V, e art. 39, incisos I e II, da Lei 8.443/1992, no art. 260 do Regimento Interno do Tribunal de Contas da União, propõe-se: 
considerar ILEGAL e recusar registro do ato de aposentadoria de RICARDO FRANCISCO TIMMEN do quadro de pessoal do Tribunal Regional do Trabalho da 4ª Região;
com fulcro no art. 262, caput, do Regimento Interno deste Tribunal, determinar ao Tribunal Regional do Trabalho da 4ª Região que: 
informe o teor do acórdão que vier a ser prolatado, encaminhando ao TCU, no prazo de trinta dias, comprovante da data de ciência pelo (a) interessado (a) , nos termos do art. 4º, § 3º, da Resolução TCU 170/2004;
promova a exclusão, no prazo 15 (quinze) dias, contados a partir da ciência desta deliberação, sujeitando-se a autoridade administrativa omissa à responsabilidade solidária, da rubrica apontada em face de manifesta ilegalidade, uma vez que o seu pagamento não encontra respaldo na jurisprudência deste Tribunal;
dê ciência, no prazo de quinze dias, contados da notificação, do inteiro teor desta deliberação (a) o interessado (a) , alertando-o (a) de que o efeito suspensivo proveniente da interposição de eventuais recursos junto ao TCU não o (a) exime da devolução dos valores percebidos indevidamente, caso o recurso não seja provido;
dispense a devolução dos valores indevidamente recebidos de boa-fé até a data da ciência, pelo Tribunal Regional do Trabalho da 4ª Região, do acórdão que vier a ser proferido, com base no Enunciado 106 da Súmula da Jurisprudência do TCU."
É o relatório.

não há.

Procurador Rodrigo Medeiros de Lima.

APOSENTADORIA. INCLUSÃO, NOS PROVENTOS, POR FORÇA DE DECISÃO JUDICIAL TRANSITADA EM JULGADO, DE "QUINTOS" DE FUNÇÃO COMISSIONADA EXERCIDA POSTERIORMENTE À DEFINITIVA EXTINÇÃO DO INSTITUTO DA INCORPORAÇÃO, VERIFICADA COM A EDIÇÃO DA LEI 9.624/1998. ILEGALIDADE. NEGATIVA DE REGISTRO. INCIDÊNCIA, NA ESPÉCIE, DA MODULAÇÃO DE EFEITOS ESTABELECIDA PELO SUPREMO TRIBUNAL FEDERAL NO RECURSO EXTRAORDINÁRIO 638.115.

APOSENTADORIA (APOS)

Secretaria de Fiscalização de Integridade de Atos e Pagamentos de Pessoal e de Benefícios Sociais (Sefip).

Em exame, a aposentadoria do sr. Ricardo Francisco Timmen, ex-servidor do Tribunal Regional do Trabalho da 4ª Região (TRT-4) .
2.	Instruindo o feito, a Secretaria de Fiscalização de Integridade de Atos e Pagamentos de Pessoal e de Benefícios Sociais (Sefip) propugna a negativa de registro do ato em face das seguintes ocorrências:
	a) incorporação de "quintos" pelo exercício de funções comissionadas em período posterior à Lei 9.624/1998; e
	b) cômputo em duplicidade de tempo de exercício de função comissionada para fins de incorporação de um "décimo".
3.	Relativamente ao primeiro quesito, por se tratar de vantagem concedida em cumprimento a decisão judicial transitada em julgado, a unidade técnica deixa de sugerir sua exclusão do benefício, na esteira da modulação de efeitos estabelecida pelo Supremo Tribunal Federal (STF) no RE 638.115.
4.	O Ministério Público, em cota singela, põe-se de acordo.
5.	Divirjo em parte dos pareceres.
6.	Segundo informam os autos, o sr. Ricardo Francisco Timmen teve incluídos, em seu benefício previdenciário, 3/5 de CJ-3 (desmembrados em parcelas de 5/10 e 1/10) vinculados ao exercício de funções comissionadas após a definitiva extinção do instituto de incorporação, ocorrida em 8/4/1998, com a publicação da Lei 9.624/1998.
7.	Sobre a matéria, o entendimento fixado em regime de repercussão geral pelo STF é no sentido de que "ofende o princípio da legalidade a decisão que concede a incorporação de quintos pelo exercício de função comissionada no período de 8/4/1998 até 4/9/2001, ante a carência de fundamento legal" (Tema 395, RE 638.115) .
8.	Tal posicionamento, todavia, sofreu, em embargos de declaração apreciados em 18/12/2019, modulação de efeitos, como segue, no que aqui interessa:
"O Tribunal, por maioria, acolheu parcialmente os embargos de declaração, com efeitos infringentes, para reconhecer indevida a cessação imediata do pagamento dos quintos quando fundado em decisão judicial transitada em julgado [...]" (grifei) .
9.	Pois bem, no caso do sr. Ricardo Francisco Timmen, informa o TRT-4 que seus 3/5 de CJ-3 seriam decorrentes do exercício de funções comissionadas nos períodos de 6/2/1995 a 14/2/1998 (2 meses e 20 dias, não contínuos) e 17/6/1998 a 26/3/2001 (2 anos, 9 meses e 10 dias, contínuos) , totalizando três anos completos. 
10.	De acordo com a origem, o primeiro "quinto" incorporado foi dividido em dois "décimos": um, correspondente ao "décimo residual" previsto no art. 5º da Lei 9.624/1998, concedido administrativamente (peça 3, p. 215-216) ; outro, juntamente com o restante da incorporação (perfazendo 5/10) , concedido por força de decisão judicial. A propósito, a respectiva sentença, proferida pela Justiça Federal da 4ª Região em favor do Sindicato dos Trabalhadores do Judiciário Federal no Rio Grande do Sul (Sintrajufe/RS) , no âmbito da Ação Ordinária 2003.71.00.057296-7, transitou em julgado em 30/8/2010 (peça 3, p. 6 e 8-133) .
11.	Como se vê, diferentemente do que supõe a Sefip, não há cômputo em duplicidade de tempo de serviço para fins de incorporação, mas apenas o detalhamento da forma de concessão do primeiro "quinto" do inativo: 1/10 deferido administrativamente, em linha com a jurisprudência do TCU; 1/10 decorrente de ordem judicial. Note-se que, não fora a concessão administrativa do "décimo residual", o mesmo período daria ao interessado 1/5 da CJ-3 com base na decisão judicial, e não 1/10, como ocorreu.
12.	De toda sorte, os 5/10 por último incorporados, a despeito de sua ilicitude, uma vez amparados por decisão judicial transitada em julgado, poderão subsistir, nos exatos termos da deliberação do STF.
	Diante do exposto, voto no sentido de que este Colegiado adote a deliberação que ora submeto a sua apreciação.
TCU, Sala das Sessões Ministro Luciano Brandão Alves de Souza, em 2 de agosto de 2022.
BENJAMIN ZYMLER 
Relator